ACORDAO-COMPLETO-2519582

ACÓRDÃO 3039/2022 ATA 17/2022 - PRIMEIRA CÂMARA

VISTOS, relatados e discutidos estes autos de aposentadoria de servidora da Câmara dos Deputados,
ACORDAM os Ministros do Tribunal de Contas da União, reunidos em sessão da Primeira Câmara, diante das razões expostas pelo relator e com fundamento na Constituição Federal, art. 71, III e IX, e na Lei 8.443/1992, arts. 1º, V, e 39, II, em:
9.1. reconhecer a ocorrência de registro tácito do ato de aposentadoria da sra. Eliane de Souza Cavalcanti Gontijo, na linha da jurisprudência do Supremo Tribunal Federal (RE 636.553/RS) 
9.2. determinar à Sefip que dê início aos procedimentos de revisão de ofício da presente concessão.

PESSOAL.APOSENTADORIA. "QUINTOS".

Primeira Câmara

Câmara dos Deputados.

3. Interessados/Responsáveis:
3.1. Interessado: Eliane de Souza Cavalcanti Gontijo (XXX.667.971-XX).

13.1. Ministros presentes: Walton Alencar Rodrigues (Presidente), Benjamin Zymler (Relator), Vital do Rêgo e Jorge Oliveira.

BENJAMIN ZYMLER

Adoto como relatório a instrução a cargo da Secretaria de Fiscalização de Integridade de Atos e Pagamentos de Pessoal e de Benefícios Sociais (Sefip) , acolhida pela representante do Ministério Público junto ao Tribunal de Contas da União (MPTCU) :
"INTRODUÇÃO
Trata-se de ato de aposentadoria, submetido, para fins de registro, à apreciação do Tribunal de Contas da União (TCU) , de acordo com o art. 71, inciso III, da Constituição Federal.  O ato foi cadastrado e disponibilizado ao TCU por intermédio do Sistema e-Pessoal, na forma do art. 2º e 4º da Instrução Normativa TCU 78/2018.
O ato desse processo pertence às seguintes unidades:
Unidade emissora: Câmara dos Deputados.
Unidade cadastradora:  Câmara dos Deputados.
Subunidade cadastradora: COORDENAÇÃO DE INATIVOS E PENSIONISTAS.
EXAME TÉCNICO
Procedimentos aplicados
Os procedimentos para exame, apreciação e registro de atos de pessoal encontram-se estabelecidos na Instrução Normativa TCU 78/2018 e na Resolução TCU 206/2007. Essas normas dispõem que os atos de pessoal disponibilizados por meio do e-Pessoal devem ser submetidos previamente a críticas automatizadas, com base em parâmetros predefinidos.
As críticas das informações cadastradas na etapa de coleta do ato foram elaboradas e validadas levando-se em conta as peculiaridades de cada ato. Os itens verificados nessa etapa são inerentes a dados cadastrais, fundamentos legais, mapa de tempo, ficha financeira, assim como eventuais ocorrências de acumulação. Trata-se de verificações abrangentes, minuciosas e precisas e sem a necessidade de ação humana e, portanto, menos suscetível a falhas. As críticas aplicadas estão discriminadas no sistema, no Menu e-Pessoal, opção 'Crítica', que podem ser acessadas mediante concessão de perfil específico a servidores do TCU responsáveis pela análise.
Além das críticas automatizadas, há verificação humana adicional no caso de haver alertas do sistema ou informações não formatadas, como esclarecimentos do gestor ou do controle interno.  
As críticas também consideram os registros do Sistema Integrado de Administração de Recursos Humanos (Siape) . O Siape disponibiliza informações atualizadas sobre as parcelas que integram os proventos, diferentemente, portanto, do e-Pessoal, que informa as parcelas no momento do registro do ato. 
Essa confrontação com o Siape fornece uma visão atual e verdadeira da situação, o que permite descaracterizar irregularidades e inconsistências que, embora constantes do e-Pessoal, já foram corrigidas.
As verificações detectadas no ato encontram-se discriminadas na aba de pendências do ato no sistema e-Pessoal, bem como no espelho do ato contemplado por esta instrução.
Exame das Constatações
Ato: 35538/2020 - Inicial - Interessado: ELIANE DE SOUZA CAVALCANTI GONTIJO - CPF: XXX.667.971-XX
Parecer do Controle Interno: considerar o ato Legal com esclarecimentos. Justificativa:  Recadastrado no e-Pessoal em atenção ao Ofício-Circular 1/2020-Sefip/TCU (Sisac 30073502-04-2016-000164-1) . 2/10 da FC-04 com aproveitamento de resíduo, nos termos do art. 5º da Lei n. 9.624/1998, da Decisão n. 925/1999-TCU-Plenário e do Acórdão 5455/2018-TCU-Segunda Câmara
Constatações e análises: 
1.1.1. Houve o registro de pelo menos uma rubrica com 'Denominação para análise pelo TCU = Vantagem de caráter pessoal (122 - VP/INCORPORADA LEI 9527/97 - PROVENTOS (Vantagem de caráter pessoal - Incorporação de quintos/décimos de função) - R$ 484,21) .
Justificativa do Gestor de Pessoal: Não há. Verificação efetuada no âmbito do TCU.
Análise do Controle Interno:  Não há. Verificação efetuada no âmbito do TCU.
Análise da Equipe Técnica: Ilegal
É ilegal a concessão da vantagem de quintos em razão do exercício de funções comissionadas após o advento da Lei 9.624/1998.
1.1.2. Ato e-Pessoal em substituição a ato Sisac devolvido de acordo com comunicado da presidência do TCU. Data de encaminhamento do ato Sisac ao TCU: 22/08/2016
Justificativa do Gestor de Pessoal: Não há. Verificação efetuada no âmbito do TCU.
Análise do Controle Interno:  Não há. Verificação efetuada no âmbito do TCU.
Análise da Equipe Técnica: Legal
Ato em substituição a ato SISAC devolvido com entrada original no TCU na data de 22/8/2016.
1.1.3. O Controle interno emitiu parecer pela legalidade com esclarecimentos.
Justificativa do Gestor de Pessoal: Não há. Verificação efetuada no âmbito do TCU.
Análise do Controle Interno:  Não há. Verificação efetuada no âmbito do TCU.
Análise da Equipe Técnica: Legal
[...]
O quadro resumo de ocorrências e, quando for o caso, o detalhamento da norma legal e da jurisprudência para as inconsistências acima elencadas encontra-se no anexo II dessa instrução. 
[...]
CONCLUSÃO
A abrangência e a profundidade das verificações levadas a efeito fundamentam convicção de que o ato 35538/2020 pode ser apreciado pela ilegalidade, em razão das irregularidades apontadas no item Exame das Constatações desta instrução, que representam afronta à legislação e à jurisprudência de referência.
O aludido ato deu entrada neste Tribunal há menos de cinco anos, não sendo aplicável, portanto, o procedimento de contraditório e ampla defesa determinado pelo Acórdão 587/2011-TCU-Plenário.
PROPOSTA DE ENCAMINHAMENTO
Ante o exposto, com fundamento no art. 71, inciso III, da Constituição Federal, no art. 1º, inciso V, e art. 39, incisos I e II, da Lei 8.443/1992, no art. 260 do Regimento Interno do Tribunal de Contas da União, propõe-se: 
Considerar ILEGAL e recusar registro  do ato de Aposentadoria de ELIANE DE SOUZA CAVALCANTI GONTIJO do quadro de pessoal do órgão/entidade Câmara dos Deputados, com base nos arts. 71, inciso III, da Constituição Federal, 1º, inciso V, e 39, inciso II, da Lei 8.443/1992 e 260, § 1º, do Regimento Interno.
Com fulcro no art. 262, caput, do Regimento Interno deste Tribunal, determinar ao órgão/entidade Câmara dos Deputados que: 
no prazo de trinta dias, contados da ciência da decisão, envie a este Tribunal documentos comprobatórios de que o interessado cujo ato foi impugnado está ciente do julgamento deste Tribunal.
dê ciência, no prazo de quinze dias, contados da notificação, do inteiro teor desta deliberação ao interessado, alertando-o de que o efeito suspensivo proveniente da interposição de eventuais recursos junto ao TCU não o exime da devolução dos valores percebidos indevidamente, caso o recurso não seja provido."
A Procuradora-Geral, Cristina Machado Costa e Silva, basicamente endossou as conclusões da unidade técnica, mas teceu as seguintes considerações: 
"Com efeito, a incorporação de parcelas de quintos com a contagem de tempo residual existente em 10/11/1997 tem amparo no art. 5.º da Lei n.º 9.624/1998. No voto condutor do Acórdão n.º 5.455/2018-TCU-2.ª Câmara, o eminente Ministro José Múcio Monteiro ressaltou que a jurisprudência da Corte de Contas permite o aproveitamento do tempo residual existente em 10/11/1997 para incorporar parcela de décimo, com posterior transformação em VPNI, independente do interstício de doze meses ter se completado até 4/9/2001, bastando que o período tenha se iniciado anteriormente a novembro de 1997. 
5.	No mesmo sentido, citamos ainda o Acórdão n.º 5.785/2020-TCU- 1.ª Câmara, de relatoria do nobre Ministro Bruno Dantas.
6.	Ademais, suscitamos que, mediante a Decisão n.º 925/1999-TCU-Plenário (Relator Ministro Walton Alencar Rodrigues) , deliberou-se no sentido de firmar o seguinte entendimento:
'8.1.1. é devida a incorporação, ou a atualização de quintos, com fundamento no art. 3º, caput, da Lei 9.624/1998, até 8/4/1998, adotando-se, para tanto, os critérios contidos na redação original do art. 3º da Lei 8.911/1994;
8.1.2. é assegurado, nos termos do art. 5º da Lei 9.624/1998, o cômputo do tempo residual de exercício de funções comissionadas não empregado, até 10/11/1997, para a incorporação de parcela de décimo, com termo final na data específica em que o servidor complete o interstício de doze meses, de acordo com a sistemática definida na redação original do art. 3º da Lei 8.911/1994;
8.1.3. as parcelas incorporadas à remuneração, na forma de quintos, deverão ser transformadas em décimos e estes deverão ser transformados em vantagem pessoal nominalmente identificada'.
7.	Portanto, no caso concreto ora em análise, entendemos pertinente que se oriente ao órgão de origem que a inativa Eliane de Souza Cavalcanti Gontijo poderá utilizar o tempo residual de função existente até 10/11/1997 para completar 12 meses e incorporar aos proventos de aposentadoria a fração de 1/10 de função, e não 1/5, como deferido no ato ora impugnado.
8.	Por todo o exposto, esta representante do Ministério Público de Contas acolhe a proposição de ilegalidade e negativa de registro do ato concessório de peça n.º 3, na linha defendida pela Sefip às peças n.ºs 5 e 6, adicionando que seja orientada a Câmara dos Deputados no sentido de que a inativa Eliane de Souza Cavalcanti Gontijo poderá utilizar o tempo residual de função existente até 10/11/1997 para completar 12 meses e incorporar aos proventos de aposentadoria a fração de 1/10 (um décimo) de função, e não 1/5 (um quinto) ."
É o relatório.

não há.

Procuradora-Geral Cristina Machado da Costa e Silva.

PESSOAL. APOSENTADORIA. INCORPORAÇÃO DE "QUINTOS" APÓS 8/4/1998. RE 638.115/CE. ATUALIZAÇÃO INDEVIDA DA VPNI EM QUE FOI TRANSFORMADA A PARCELA INCORPORADA. CONSIDERAÇÕES SOBRE A MATÉRIA. OCORRÊNCIA DE REGISTRO TÁCITO. DETERMINAÇÃO.

APOSENTADORIA (APOS)

Secretaria de Fiscalização de Integridade de Atos e Pagamentos de Pessoal e de Benefícios Sociais (Sefip).

Examina-se ato inicial de aposentadoria emitido, no âmbito da Câmara dos Deputados, em favor da sra. Eliane de Souza Cavalcanti Gontijo, ex-ocupante do cargo de técnico legislativo. A concessão em apreço teve vigência iniciada em 4/7/2016 e foi fundamentada no art. 6º da Emenda Constitucional 41/2005.
2. A Sefip manifestou-se pela negativa de registro do ato, em razão da incorporação da retribuição de função - vantagem conhecida como "quintos" (dado que a incorporação era feita na proporção de 1/5 por ano) - após 8/4/1998, data de publicação da Lei 9.624/1998.
3. O MPTCU endossou a proposta de encaminhamento formulada pela unidade técnica. 
4. Dissinto dos pareceres parcialmente, embora chegue à mesma conclusão quanto à ilegalidade do ato de aposentadoria.
5. No caso da servidora, foi considerado o período de 13/6/2000 a 21/5/2001 - que se somou aos períodos de 3/7/1995 a 16/7/1995 (14 dias) e a 4/9/1995 a 11/9/1995 (8 dias) .
6. Uma vez que a servidora já havia iniciado o exercício da função antes de 10/11/1997 (data de publicação da Lei 9.527/1997) , enquadra-se na situação descrita no art. 5º da Lei 9.624/1998, a seguir reproduzido:
"Art. 5º Fica resguardado o direito à percepção dos décimos já incorporados, bem como o cômputo do tempo de serviço residual para a concessão da próxima parcela, até 10 de novembro de 1997, observando-se o prazo exigido para a concessão da primeira fração estabelecido pela legislação vigente à época."
7. Sobre a possibilidade de aproveitamento, para uma derradeira incorporação de FC, do tempo residual verificado em 10/11/1997, é de se reconhecer que, de fato, o ponto não foi abordado pela Suprema Corte no julgamento do RE 638.115.
8. Entretanto, nos exatos termos da Decisão 925/1999-Plenário, da relatoria do ministro Walton Alencar Rodrigues, a incorporação admitida é de um "décimo", e não de um "quinto", como quer a recorrente:
"O Tribunal Pleno, diante das razões expostas pelo Relator, DECIDE: 
8.1. firmar o seguinte entendimento: 
8.1.1. é devida a incorporação, ou a atualização de quintos, com fundamento no art. 3º, caput, da Lei 9.624/98, até 8.4.98, adotando-se, para tanto, os critérios contidos na redação original do art. 3º da Lei 8.911/94; 
8.1.2. é assegurado, nos termos do art. 5º da Lei 9.624/98, o cômputo do tempo residual de exercício de funções comissionadas não empregado, até 10.11.97, para a incorporação de parcela de décimo, com termo final na data específica em que o servidor complete o interstício de doze meses, de acordo com a sistemática definida na redação original do art. 3º da Lei 8.911/94" (grifei) .
9. Afora isso, também é de se ver que o termo final para aproveitamento do resíduo é anterior à data de publicação da MP 2.225-45/2001, o que está compatível com a recente jurisprudência desta Corte sobre a data-limite para aproveitamento do tempo residual. 
10. A respeito, transcrevo trecho do voto condutor do Acórdão 18332/2021-TCU-Primeira Câmara, da relatoria do ministro-substituto André Luís de Carvalho, que analisou com propriedade a matéria:
"9. Aqui, permito-me divergir do Ministério Público quanto à possibilidade de novas incorporações, ainda que de apenas um décimo, após 4/9/2001.
10. De fato, em primeiro lugar, ressalto que os precedentes apontados pelo Parquet se fundam na Decisão 925/1999-Plenário, prolatada dois anos antes da alteração legislativa.
11. Em segundo lugar, e mais importante, não vislumbro como compatibilizar o art. 62-A e seu parágrafo único da Lei 8.112/1990, incluídos no estatuto pela Medida Provisória, com a ideia de novas incorporações:
'Art. 62-A. Fica transformada em Vantagem Pessoal Nominalmente Identificada - VPNI a incorporação da retribuição pelo exercício de função de direção, chefia ou assessoramento, cargo de provimento em comissão ou de Natureza Especial a que se referem os arts. 3º e 10 da Lei no 8.911, de 11 de julho de 1994, e o art. 3o da Lei no 9.624, de 2 de abril de 1998.
Parágrafo único. A VPNI de que trata o caput deste artigo somente estará sujeita às revisões gerais de remuneração dos servidores públicos federais.'"
11. Nada obstante, o órgão de origem deferiu a incorporação de 1/5 e não a de 1/10, como previsto na legislação.
12. A presente concessão deveria ser considerada ilegal sob o pálio do RE 638.115/CE, proferido em processo com repercussão geral (Tema 395) , quando o Supremo Tribunal Federal (STF) fixou entendimento no sentido de que "ofende o princípio da legalidade a decisão que concede a incorporação de quintos pelo exercício de função comissionada no período de 8/4/1998 até 4/9/2001, ante a carência de fundamento legal" (Tema 395) .
13. Todavia, verifica-se o registro tácito do ato de aposentadoria da sra. Eliane de Souza Cavalcanti Gontijo, ocorrida em 22/8/2021 (antes mesmo de a unidade técnica proceder à instrução do feito) , na linha do que ficou decidido pelo STF no RE 636.553/RS, em repercussão geral.
14. Por conseguinte, é de se reconhecer a situação fática e determinar à Sefip que dê início aos procedimentos de revisão de ofício da presente concessão.
Diante do exposto, VOTO por que o Tribunal adote a deliberação que ora submeto a este colegiado.
TCU, Sala das Sessões, em 31 de maio de 2022.
BENJAMIN ZYMLER 
Relator